【裁判字號】    97,易,161
【裁判日期】    970530
【裁判案由】    侵占
【裁判全文】
臺灣雲林地方法院刑事判決               97年度易字第161號
公  訴  人  臺灣雲林地方法院檢察署檢察官
被      告  甲○○
上列被告因侵占案件，經檢察官聲請以簡易判決處刑（96年度偵
字第2443號），本院認不宜以簡易程序審理，改依通常程序，被
告於於審理程序進行中，就被訴事實為有罪之陳述，經告知簡式
審判程序意旨，並聽取公訴人及被告意見後，本院合議庭裁定由
受命法官獨任依簡式審判程序審理，判決如下：
    主  文
甲○○犯侵占罪，累犯，處拘役肆拾日，如易科罰金，以銀元
佰元即新臺幣玖佰元折算壹日，減為拘役貳拾日，如易科罰金，
以銀元佰元即新臺幣玖佰元折算壹日。
    事  實
一、甲○○前因違反肅清煙毒條例案件，經臺灣嘉義地方法院以
    85年度訴字第793 號判處有期徒刑7 月確定；又因違反麻醉
    藥品管理條例案件，經該院以86年度訴字第132 號判處有期
    徒刑5 年6 月確定。上開2 罪，經該院以86年度聲字第1401
    號裁定其應執行刑為有期徒刑5 年10月確定，於民國89年3
    月22日假釋出獄（假釋期滿日為91年7 月30日）。又於假釋
    期間，因施用毒品案件，經撤銷假釋，執行殘刑2 年4 月8
    日，並於93年5 月12日執行完畢。詎其仍不知警惕，緣於95
    年3 月初某日，乙○○邀約甲○○共同前往南投縣水里鄉某
    處，支付乙○○積欠友人之挖土機修護費用，臨行前，乙○
    ○因另有要事，遂將其所開立之面額各為新臺幣10萬之支票
    2 紙（其中1 紙支票之票號為SIA0000000號、發票日為95年
    3 月30日、付款銀行為臺中商業銀行水里分行，另1 紙則不
    詳），在雲林縣斗南鎮某處，暫交付予甲○○保管。甲○○
    收受該2 紙支票後，竟意圖為自己不法之所有，未經乙○○
    同意，於95年3 月30日前之某日，在不詳處所，將由其保管
    所持有之上開票號為SIA0000000號之支票1 紙，交付予不知
    情之趙秀梅，以清償積欠趙秀梅之債務，而將之侵占入己。
    嗣因乙○○遍尋不著甲○○，乃在發票日前，向臺中商業銀
    行水里分行辦理申報票據遺失，趙秀梅屆期提示該紙支票遭
    拒，始查悉上情。
二、案經乙○○訴由臺灣雲林地方法院檢察署檢察官聲請以簡易
    判決處刑。
    理  由
壹、程序部分：
一、按檢察官聲請以簡易判決處刑案件，經法院認為不得或不宜
    以簡易判決處刑者，應適用通常程序審判之，刑事訴訟法第
    452 條定有明文。本案原經檢察官聲請以簡易判決處刑，惟
    被告甲○○原否認犯行，本院認有被告之犯罪事實不明，仍
    有調查之必要，爰刑法訴訟法第452 條規定，改依通常程序
    審理。
二、被告所犯係死刑、無期徒刑、最輕本刑為3 年以上有期徒刑
    以外之罪，其於審理程序就前揭被訴事實為有罪之陳述，經
    告知簡式審判程序之旨，並聽取其與公訴人之意見後，本院
    認無不得或不宜改依簡式審判程序進行之處，爰依刑事訴訟
    法第273 條之1 第1 項、第284 條之1 ，裁定由受命法官獨
    任進行簡式審判程序。
貳、實體部分：
一、上揭犯罪事實，業據被告甲○○於本院審理時坦承不諱，核
    與證人乙○○於偵查中及本院證述之情節相符；而被告確曾
    將以乙○○為發票人、面額為10萬元、票號為SIA0000000號
    、發票日為95年3 月30日、付款銀行為臺中商業銀行水里分
    行之支票1 紙交付予趙秀梅，以清償其積欠之款項乙節，亦
    經證人趙秀梅於警詢中證述明確，復有遺失票據申報書、掛
    失止付票據提示人資料查報表、臺灣票據交換所南投縣分所
    退票理由單暨所附支票影本各1 紙在卷可憑，足認被告前開
    自白與事實相符，可採為認定被告犯罪之證據。綜上所述，
    本案事證明確，被告侵占犯行，應堪認定。
二、新舊法之比較：
    被告行為後，刑法於95年7 月1 日起施行（下稱新法，修正
    前則稱舊法），其中修正後刑法第2 條乃關於新舊法比較適
    用之準據法，其本身無關行為可罰性要件之變更，故新法施
    行後，如涉及比較新舊法問題，應逕依修正後刑法第2 條第
    1 項規定，為「從舊從輕」之比較（最高法院95年度第8 次
    刑事庭會議決議意旨參照）。又所謂「法律變更」與法律修
    正之概念有別；所謂法律變更應係指因法律修正而「刑罰」
    有實質之更異而言（如修正後新舊法法定本刑輕重變更或犯
    罪構成要件寬嚴不同），始有依刑法第2 條規定為準據法而
    比較適用新法或舊法之問題。如新舊法處罰之輕重仍然相同
    （例如僅形式上修正法律用語或條次移列），並無有利或不
    利之情形，即無適用上開規定為比較之餘地，自應依一般法
    律適用之原則，適用現行、有效之裁判時法論處（最高法院
    95年度台上字第5589、5669、6519號判決意旨參照）。經查
    ：
  (一)刑法第335 條第1 項之侵占罪，其法定本刑為5 年以下有期
    徒刑、拘役或科或併科1 千元以下罰金。被告犯罪時之刑法
    就罰金刑之規定，依修正前刑法第33條第5 款規定，罰金刑
    應處銀元1 元以上，並應依修正前罰金罰鍰提高標準條例第
    1 條規定，就其原定數額得提高為2 倍至10倍，但法律已依
    一定比率規定罰金或罰鍰之數額或倍數者，依其規定。惟95
    年7 月1 日施行之修正後刑法第33條第5 款則規定：「罰金
    ：新臺幣1 千元以上，以百元計算之」，而95年6 月14日修
    正公布之刑法施行法第1 條之1 第2 項規定：「94年1 月7
    日刑法修正時，刑法分則編未修正之條文定有罰金者，自94
    年1 月7 日刑法修正施行後，就其所定數額提高為30倍，但
    72年6 月26日至94年1 月7 日新增或修正之條文，就其所定
    數額提高為3 倍」，經比較修正前後之罰金刑輕重，該罰金
    刑之最低刑度於修法後已有加重，故以95年7 月1 日修正公
    布施行前之規定較有利於被告。
  (二)被告行為時刑法第41條第1 項前段規定：「犯最重本刑為5
    年以下有期徒刑以下之刑之罪，而受6 個月以下有期徒刑或
    拘役之宣告，因身體、教育、職業、家庭之關係或其他正當
    事由，執行顯有困難者，得以（銀元）1 元以上3 元以下折
    算1 日，易科罰金。」又依刪除前罰金罰鍰提高標準條例第
    2 條前段規定，就其原定數額提高為100 倍折算1 日，經此
    折算後，易科罰金之折算標準應以銀元300 元即新臺幣900
    元折算1 日。惟修正後刑法第41條第1 項前段則規定：「犯
    最重本刑為5 年以下有期徒刑以下之刑之罪，而受6 個月以
    下有期徒刑或拘役之宣告者，得以新臺幣1000元、2000元或
    3000元折算1 日，易科罰金」，經比較後，舊法之易科罰金
    折算標準較低，對被告較有利，應適用舊法。
  (三)修正後刑法第47條、第49條關於累犯之規定，乃以出於故意
    再犯有期徒刑以上之罪者為限，並增訂強制工作免其執行或
    執行完畢後，5 年內故意再犯有期徒刑以上之罪者，以累犯
    論之規定（擬制累犯），且刪除「依軍法」受裁判者，不適
    用累犯之規定，以求司法與軍法一致。職是修正後之累犯範
    圍已有所減縮及擴張，當屬科刑規範事項之變更，自應比較
    新舊法。惟本案被告係故意再犯本罪，不論依修正前後之該
    條規定，均成立累犯，依上開說明，亦不生比較新舊法問題
    ，應適用新法規定。
三、論罪科刑之理由：
  (一)核被告之所為，係犯刑法第335 條第1 項之侵占罪。
  (二)被告以一行為，同時侵占乙○○所有之2 紙支票，為實質上
    之一罪。公訴意旨雖漏未追訴被告侵占乙○○同時交由被告
    保管之另紙面額為10萬元支票，惟此部分既與前開經本院論
    罪科刑部分為實質上之一罪，本院自得併予審理。
  (三)被告前因違反肅清煙毒條例案件，經臺灣嘉義地方法院以85
    年度訴字第793 號判處有期徒刑7 月確定；又因違反麻醉藥
    品管理條例案件，經該院以86年度訴字第132 號判處有期徒
    刑5 年6 月確定。上開2 罪，經該院以86年度聲字第1401號
    裁定其應執行刑為有期徒刑5 年10月確定，於89年3 月22日
    假釋出獄（假釋期滿日為91年7 月30日）。又於假釋期間，
    因施用毒品案件，經撤銷假釋，執行殘刑2 年4 月8 日，並
    於93年5 月12日執行完畢，有臺灣高等法院被告前案紀錄表
    1 份在卷可憑，其於受有期徒刑執行完畢後，5 年以內故意
    再犯有期徒刑以上之本罪，為累犯，依修正後刑法第47條第
    1 項規定，加重其刑。
  (四)本院審酌被告為清償個人債務，竟將持有乙○○所有之支票
    1 紙交付債權人償債，有違受託人之職責，惟念其犯後坦承
    犯行，尚能知錯，且乙○○於偵查中到庭表示「被告並不是
    有意要挪用這張支票，他是在不得已情況下，把支票拿給他
    的債權人」等語，且被告犯後已匯款10萬元予乙○○，賠償
    乙○○所受之損害，有臺中商業銀行入戶電匯通知單1 紙可
    按，綜合上開一切情，爰量處如主文所示之宣告刑，並依修
    正前刑法第41條第1 項前段規定，諭知易科罰金之折算標準
    。又被告之犯罪時間係在96年4 月24日以前，合於中華民國
    九十六年罪犯減刑條例所定減刑條件，自應依該條例第2 條
    第1 項第3 款規定，減其宣告刑2 分之1 ，並宣告上開易科
    罰金折算標準。
四、沒收部分：
  (一)以乙○○為發票人、面額為10萬元、票號為SIA0000000號、
    發票日為95年3 月30日、付款銀行為臺中商業銀行水里分行
    之支票1 紙，因被告已交付予趙秀梅償債，已非被告所有，
    業經本院認定如前，且非專供犯罪所用之物，亦非違禁物，
    爰不為沒收之諭知。
  (二)另紙以乙○○為發票人、面額為10萬元、票號不詳之支票，
    被害人依法得向被告請求返還，其所有權仍屬被害人所有，
    並非被告所有，應不予宣告沒收，附此敘明。
據上論斷，應依刑事訴訟法第452 條、第273 條之1 第1 項、第
299 條第1 項前段，刑法第2 條第1 項、第335 條第1 項、第41
條第1 項前段（修正前）、第47條第1 項，罰金罰鍰提高標準條
例第1 條前段、第2 條（廢止前），刑法施行法第1 條之1 第1
項、第2 項前段，中華民國九十六年罪犯減刑條例第2 條第1項
第3 款、第7 條，判決如主文。
本案經檢察官丙○○到庭執行職務。
中    華    民    國    97    年    5     月    30    日
                  刑事第四庭  法  官   曾鴻文
以上正本證明與原本無異。
如不服本判決，應於判決收受後10日內，向本院提出上訴狀（須
附繕本）。
                              書記官  顏錦清
中    華    民    國    97    年    5     月    30    日
附錄本判決論罪科刑法條全文：
刑法第335條第1項
意圖為自己或第三人不法之所有，而侵占自己持有他人之物者，
處5 年以下有期徒刑、拘役或科或併科1 千元以下罰金。（罰金
單位改為新臺幣並提高為30倍）


司法院資訊處製作；財團法人民間司法改革基金會備份。
